【裁判字號】    92,訴,784
【裁判日期】    920730
【裁判案由】    分割共有物
【裁判全文】
臺灣臺中地方法院民事判決  九十二年度訴字第七八四號
    原      告  乙○○
                丁○○
                戊○○
    被      告  丙○○
                甲○○
右當事人間請求分割共有物事件，本院判決如左：
    主      文
兩造共有坐落臺中縣東勢鎮○○○段六六九地號，地目田，面積零點零零捌柒參捌公
頃土地，如附圖所示Ａ部分面積零點零零貳零參貳公頃分歸被告甲○○取得；如附圖
所示Ｂ部分面積零點零零貳參參柒公頃分歸被告丙○○取得；如附圖所示Ｃ部分面積
零點零零肆參陸玖公頃分歸原告三人各依應有部分三分之一之比例保持共有。
訴訟費用由被告負擔二分之一；餘由原告負擔。
    事      實
甲、原告方面：
一、聲明：如主文第一項所示。
二、陳述：坐落臺中縣東勢鎮○○○段六六九地號、地目田、面積０．００八七三八
    公頃土地（下稱系爭土地）為兩造共有，原告三人之應有部分均為六分之一；被
    告丙○○及甲○○之應有部分分別為二百五十八分之六十九及二百五十八分之六
    十。按共有人得隨時請求分割共有物，系爭土地並無因物之使用目的不能分割，
    或經共有人以契約約定有不分割之期限，惟因兩造先前於民國九十二年一月二十
    三日在臺中縣東勢鎮調解委員會就系爭土地分割事宜無法達成協議，為此提起本
    件訴訟，請求依據如附圖所示分割方案分割系爭土地。
三、證據：提出地籍圖謄本、土地登記謄本、調解不成立證明書及臺中縣東勢鎮都市
    計畫土地使用分區（或公共設施用地）證明書各一份為證，並聲請履勘現場。
乙、被告方面：
一、被告甲○○方面：未於最後言詞辯論期日到場，惟曾於本院九十二年五月二十九
    日至系爭土地施行勘驗時到場，表明同意按如附圖所示分割方案分割系爭土地。
二、被告丙○○方面：未於言詞辯論期日到場，亦未提出書狀作何聲明或陳述。
丙、本院依原告之聲請履勘現場，並囑託臺中縣東勢地政事務所派員協助測量及製作
    分割複丈成果圖到院參辦。
    理      由
一、被告二人經合法通知，均未於最後言詞辯論期日到場，核皆無民事訴訟法第三百
    八十六條各款所列情形，爰依原告之聲請，由其一造辯論而為判決。
二、原告起訴主張：系爭土地為兩造共有，原告三人之應有部分均為六分之一；被告
    甲○○及丙○○之應有部分分別為二百五十八分之六十九及二百五十八分之六十
    。系爭土地並無因物之使用目的不能分割或以契約定有不分割之期限，惟因兩造
    無法就分割系爭土地達成協議，為此提起本件訴訟，請求依附圖所示之分割方式
    分割系爭土地等語。被告甲○○同意按如附圖所示分割方案分割系爭土地。被告
    丙○○未於言詞辯論期日到場，亦未提出書狀作何聲明或陳述。
三、查原告主張兩造共有之系爭土地，並無因物之使用目的不能分割或以契約定有不
    分割之期限，惟因兩造無法達成分割之協議等情，業據其提出地籍圖謄本、土地
    登記謄本、調解不成立證明書及臺中縣東勢鎮都市計畫土地使用分區（或公共設
    施用地）證明書各一份為證，且為被告甲○○所不爭執，被告丙○○受本院於相
    當時期之合法通知，於言詞辯論期日不到場，亦未提出準備書狀爭執，依據民事
    訴訟法第二百八十條第一項、第三項規定，視同自認原告主張之事實，是原告上
    開主張堪信為實在。
四、次按各共有人，得隨時請求分割共有物。但因物之使用目的不能分割或契約訂有
    不分割之期限者，不在此限；分割之方法，不能協議決定者，法院得因任何共有
    人之聲請，命為以原物分配於各共有人或變賣共有物，以價金分配於各共有人，
    民法第八百二十三條第一項前段、第八百二十四條第二項分別定有明文。查系爭
    土地之地目為田，使用分區則為住宅區，有土地登記謄本及臺中縣東勢鎮都市計
    畫土地使用分區（或公共設施用地）證明書各一份為證，是該土地並非農業發展
    條例第三條第十一款所稱之耕地，自得分割由兩造單獨所有，不受同條例第十六
    條本文規定（每宗耕地分割後每人所有面積未達０．二五公頃，不得分割）之限
    制，合先敘明。又系爭土地並無不能分割之情形，兩造間就系爭土地復無不予分
    割之約定，既不能以協議定分割之方法，則原告訴請法院判決分割，自無不合，
    亦應准許。
五、另按法院定共有物之分割方法，應斟酌當事人之聲明、共有物之性質、經濟效用
    及全體共有人之利益等公平決之，不受任何當事人主張之拘束。又分割共有物固
    以消滅共有關係為目的，惟法院裁判分割共有土地時，如該土地內，有部分土地
    因使用目的不能分割（如為道路）或部分共有人仍願維持共有關係，或部分當事
    人因繼承關係須就分得之土地保持公同共有者，自應考量上開情況，准許當事人
    就部分土地維持共有關係。經查，系爭土地上並無建物，現僅搭設有鐵架，其上
    覆蓋隔熱板，該地東側與被告甲○○所有之鋼筋混凝土造三層樓房相鄰，北側面
    臨寬度達六米之巷道，可藉由該巷道通往葉林街等情，業經本院勘驗現場屬實，
    製有勘驗筆錄附卷可稽。本院審酌系爭土地之多數共有人即原告三人與被告甲○
    ○均明確表示願依原告提出，如附圖所示之分割方案分割系爭土地，原告三人並
    陳明願就分得部分維持共有關係，則系爭土地之分割方式自以原物分配，並使原
    告仍得就分得土地保持共有為當；另系爭土地上未經兩造建有房屋，現有以鐵架
    及隔熱板搭建之地上物雖可能因土地分割致遭拆除，惟因該等建材經濟價值非鉅
    ，縱予拆除，對該地上物原所有人亦不致造成重大損失；又兩造分得之土地均須
    與北側之巷道相通，始得與公路有適宜之聯絡，而能發揮系爭土地之經濟效益等
    一切情狀，認以原告提出，由本院囑託臺中縣東勢地政事務所繪製如附圖所示之
    分割方案，分割系爭土地為適當：亦即Ａ部分面積０‧００二０三二公頃分歸被
    告甲○○取得；Ｂ部分面積０‧００二三三七公頃分歸被告丙○○取得；Ｃ部分
    面積０．００四三六九公頃由原告三人依各依應有部分三分之一之比例保持共有
    取得。蓋如附圖所示之分割方法，業經原告與被告甲○○所同意，符合多數共有
    人明示之意願，且兩造分得之部分均可藉由北側之巷道與外界聯絡，尤以被告甲
    ○○分得如附圖所示Ａ部分之土地，與其所有之建物相鄰，有利於其將該二部分
    不動產合併利用，以充分發揮系爭土地之價值，應屬對兩造最為公平且妥適之分
    割方式，爰依如附圖所示之分割方案，判決如主文第一項所示。
六、末以，分割共有物之訴，係合兩造之必要共同訴訟，原被告之間本可互換地位。
    本件關於分割共有物訴訟部分，原告訴請分割雖於法有據，但被告等人之應訴實
    因訴訟性質所不得不然，故所為之抗辯自為伸張或防衛權利所必要，本院因認本
    件訴訟費用應參酌兩造之應有部分比例調整分擔始為公允，爰諭知如主文第二項
    所示訴訟費用負擔之比例。
七、據上論結，本件原告之訴為有理由，依民事訴訟法第三百八十五條第一項前段、
    第七十八條、第八十一條第二款、第八十五條第一項但書，判決如主文。
中      華      民      國    九十二    年      七      月      三十    日
                                    臺灣臺中地方法院民事第一庭
~B法      官  鍾啟煒
右為正本係照原本作成
如不服本判決，應於判決送達後二十日內，向本院提出上訴狀。
中      華      民      國    九十二    年      七      月      三十一  日
~B法院書記官


司法院資訊處製作；財團法人民間司法改革基金會備份。
